【裁判字號】    99,家訴,47
【裁判日期】    991029
【裁判案由】    宣告分別財產制
【裁判全文】
臺灣彰化地方法院民事判決              99年度家訴字第47號
原      告  誠第二資產管理股份有限公司
法定代理人   甲○○
被      告   乙○○
             丙○○
上列當事人間請求宣告分別財產制事件，於民國99年10月20日言
詞辯論終結，本院判決如下：
    主  文
宣告被告乙○○與被告丙○○間之夫妻財產制改用分別財產制。
訴訟費用由新台幣壹萬柒仟參佰參拾伍元由原告負擔。
    理  由
壹、本件被告乙○○經合法通知，未於言詞辯論期日到場，核無
    民事訴訟法第386條所列各款情形，爰依原告之聲請，由其
    一造辯論而為判決。
貳、原告起訴主張略以：
  一、被告即債務人乙○○延欠慶豐商業銀行股份有限公司(下
      稱慶豐銀行)貸款未還，而慶豐銀行取得對被告即債務人
      乙○○債權憑證後，於民國98年3月31日將其對債務人之
      本件債權本金暨相關利息（含已發生者）、違約金（含已
      發生者）、墊付費用等債權，以及擔保物權和其他從屬之
      權利一併讓與原告，並依企融機構合併法第15條第l項第1
      款、第18條第3項之規定於98年6月29日公告台灣新生報以
      代替債權讓與之通知。
  二、就前開執行名義所載，原告對被告乙○○尚有新臺幣（下
      同）3,885,881元整，及自82年9月16日起至清償日止，按
      年息百分之11計算之利息，並自82年10月17日起至83年4
      月16日止，按上開利率百分之10，自83年4月17日起至清
      償日止，並按上開利率百分之20計算之違約金之債權。至
      今迭經原告屢次對被告即債務人乙○○請求，均遭置之不
      理，拒不償還上開債務，且查被告即債務人乙○○名下已
      無財產可供執行受償，反觀被告丙○○卻擁有相當不動產
      等。
  三、查被告乙○○、丙○○二人至今仍為夫妻關係，有共相扶
      持之義務，且經原告查詢伊等管轄法院被告二人是否有辦
      理分別財產制，獲法院函覆「經查無相對人乙○○、丙○
      ○聲請夫妻財產制為分別（共同）財產制事件」，故被告
      乙○○、丙○○二人仍適用民法第1005條之規定為法定財
      產制。
  四、今被告乙○○顯然處於無資力之狀態，依民法第1011條規
      定並參酌最高法院89年台上字第854號判例，於原告確實
      未得受清償時，法院得因債權人即原告之請求，得宣告被
      告二人改用分別財產制，職是，原告自得依民法第1011條
      規定及前開裁判意旨狀請鈞院將被告現存之法定財產制宣
      告改用為分別財產制，以利原告日後得以依民法第1030條
      之1及民法第242條之規定代位行使被告乙○○對被告丙○
      ○之上開請求權利等語。並聲明：如主文所示。
參、被告丙○○抗辯：
  一、被告丙○○名下財產為一棟房子，且購買當時為被告丙○
      ○母親出資頭期款20萬元方能購買，剩餘款項皆向銀行貸
      款，分期貸款所有款項也皆由被告丙○○工作獨自負擔。
  二、被告乙○○從未對家庭有任何金錢上的責任，故94年9月
      間被告丙○○將房子銀行貸款轉向國泰人壽保險公司貸款
      150萬左右，還款至今仍欠1,346,645元，欠款還高於法拍
      價格。被告乙○○之汽車已壞掉十幾年。
  三、被告丙○○始終不知配偶即被告乙○○有此筆欠款，且被
      告乙○○對此不動產也從未出資過，兩造並未約定夫妻財
      產制等語。並聲明：駁回原告之訴。
肆、被告乙○○未於言詞辯論期日到場，亦未提出書狀作何聲明
    或陳述。
伍、得心證之理由：
  一、原告主張被告二人為夫妻關係，被告即債務人乙○○延欠
      慶豐銀行貸款未還，慶豐銀行已對被告乙○○強制執行無
      效果，已取得債權憑證，目前尚積欠3,885,881元及自82
      年9月16日起至清償日止，按年息百分之11計算之利息，
      並自82年10月17日起至83年4月16日止，按上開利率百分
      之10，自83年4月17日起至清償日止，並按上開利率百分
      之20計算之違約金之債權，而慶豐銀行已於98年3月31日
      將其對被告乙○○之本件債權本金暨相關利息（含已發生
      者）、違約金（含已發生者）、墊付費用等債權，以及擔
      保物權和其他從屬之權利一併讓與原告，並於98年6月29
      日公告台灣新生報以代替債權讓與之通知。被告即債務人
      乙○○名下已無財產可供執行受償，被告丙○○卻擁有相
      當不動產等。被告二人之夫妻財產制仍適用民法第10 05
      條之規定為法定財產制等情，業據原告提出戶籍謄本、債
      權讓與證明書、登報資料、台灣板橋地方法院89年度執字
      第57 26號債權憑證影本、本院家庭法庭函文等件為證，
      且被告乙○○目前名下僅有一輛西元1983年份之裕隆汽車
      ，年份老舊，已無多少價值，亦有本院依職權調閱之稅務
      電子閘門所得調件明細表可佐，而被告丙○○對原告提出
      上開證物之真正並不爭執，亦自認被告乙○○之汽車已壞
      掉十幾年，被告乙○○經合法通知未到庭爭執，亦未提出
      書狀作何陳述供本院審酌，自堪認原告之主張為真實。至
      被告丙○○抗辯其名下房子為被告丙○○母親出資頭期款
      20萬元方能購買，剩餘款項皆向銀行貸款，分期貸款所有
      款項也皆由被告丙○○工作獨自負擔。被告乙○○從未對
      家庭有任何金錢上的責任，至今仍欠1,346,645元，欠款
      還高於法拍價格等語，姑且不論是否為真，縱係屬實，然
      此屬宣告分別財產制後，屆時夫妻剩餘財產如何分配之問
      題，與是否宣告改用分別財產無涉。
  二、按夫妻未以契約訂立夫妻財產制者，除本法另有規定外，
      以法定財產制為其夫妻財產制，民法第1005條定有明文。
      次按債權人對於夫妻一方之財產已為扣押，而未得受清償
      時，法院因債權人之聲請，得宣告改用分別財產制，民法
      第1011條亦規定甚明。而所謂未得受清償，包括全無可扣
      押之物或所扣押之物數量不足及所扣押之財產不足清償該
      為扣押之債權人債權等情形，最高法院89年度臺上字第85
      4號判決可資參照。查慶豐銀行原為被告乙○○之債權人
      ，被告乙○○之財產經慶豐銀行聲請強制執行後無效果，
      已取得台灣板橋地方法院之債權憑證，慶豐銀行並將上開
      債權讓與原告，目前被告乙○○名下除一台1983年份之老
      舊汽車外，已無其他財產可供扣押清償，該部汽車縱使扣
      押，亦顯不足清償原告之債權，被告二人目前婚姻關係仍
      存續中，且適用法定財產制之規定，從而原告依民法第10
      11條規定，請求宣告被告二人之夫妻財產制改用分別財產
      制，自屬有據，應予准許，爰判決如主文所示。又本件係
      因原告為確保其債權得清償始提起，被告二人原無適用分
      別財產制之義務，故被告雖敗訴，惟按當時訴訟程度，為
      伸張或防衛權利所必要，訴訟費用應由原告負擔，併此敘
      明。
肆、訴訟費用負擔之依據：民事訴訟法第78條、第81條第2項前
    段。
中    華    民    國    99    年    10    月    29    日
                  家事法庭      法  官  詹秀錦
以上正本係照原本作成。
如對本判決上訴應於判決送達後20日向本院提出上訴狀。如委任
律師提起上訴者，應一併繳納上訴審裁判費。
中    華    民    國    99    年    10    月    29    日
                                書記官  許珍滋

司法院資訊處製作；財團法人民間司法改革基金會備份。
